ACORDAO-COMPLETO-2388753

ACÓRDÃO 498/2020 ATA 1/2020 - PRIMEIRA CÂMARA

VISTOS, relatados e discutidos estes autos de tomada de contas especial de responsabilidade do Sr. Cassio Murilo Trovo Hidalgo, ex-prefeito de Iporã/PR, em virtude da impugnação total das despesas do Convênio 1.050/2009, para apoio à realização do Projeto intitulado "IV FEMUCI - Festival de Música Canta Iporã e Festa Gastronômica";
ACORDAM os Ministros do Tribunal de Contas da União, reunidos em Sessão de 1ª Câmara, ante as razões expostas pelo Relator, em:
9.1. julgar irregulares as contas do Sr. Cassio Murilo Trovo Hidalgo (XXX.839.959-XX) , ex-prefeito de Iporã/PR, com fundamento nos arts. 1º, inciso I; 16, inciso III, alínea "c"; 19, caput, e 23, inciso III, da Lei 8.443, de 16 de julho de 1992 e com o arts. 1º, inciso I, 209, inciso III; 210 e 214, inciso III, do Regimento Interno do TCU;
9.2. condenar o responsável identificado no subitem anterior ao pagamento da quantia de R$ 90.000,00 (noventa mil reais) , com a fixação do prazo de 15 (quinze) dias, a contar da notificação, para comprovar, perante o Tribunal (art. 214, inciso III, alínea "a", do Regimento Interno/TCU) , o recolhimento da dívida aos cofres do Tesouro Nacional, atualizada monetariamente e acrescida dos juros de mora devidos, calculados a partir de 6/11/2009 até a data do recolhimento, na forma prevista na legislação em vigor, abatendo-se, na oportunidade, as quantias já restituídas;
9.3. aplicar ao Sr. Cassio Murilo Trovo Hidalgo (XXX.839.959-XX) , ex-prefeito do município de Iporã/PR, a multa prevista no art. 57 da Lei 8.443/1992 c/c o art. 267 do Regimento Interno, no valor de R$ 10.000,00 (dez mil reais) , com a fixação do prazo de quinze dias, a contar das notificações, para comprovar, perante o Tribunal (art. 214, inciso III, alínea "a", do Regimento Interno) , o recolhimento da dívida aos cofres do Tesouro Nacional, atualizada monetariamente desde a data do acórdão até a do efetivo recolhimento, se for paga após o vencimento, na forma da legislação em vigor;
9.4. autorizar, desde logo, nos termos do art. 28, inciso II, da Lei 8.443/1992 c/c o art. 219, inciso II, do RITCU, a cobrança judicial da dívida caso não atendida a notificação; e
9.5. autorizar, desde logo, caso solicitado e o processo não tenha sido remetido para cobrança judicial, o pagamento da dívida em até 36 parcelas mensais e consecutivas, nos termos do art. 26 da Lei 8.443/1992, c/c o art. 217 do Regimento Interno/TCU, fixando-se o vencimento da primeira parcela em 15 (quinze) dias, a contar do recebimento da notificação, e o das demais a cada mês, devendo incidir sobre cada valor mensal os correspondentes acréscimos legais, na forma prevista na legislação em vigor, sem prejuízo de alertar o responsável de que a falta de comprovação do recolhimento de qualquer parcela implicará o vencimento antecipado do saldo devedor;
9.6. dar ciência desta deliberação ao Procurador-Chefe da Procuradoria da República no Paraná nos termos do § 3º do art. 16 da Lei 8.443/1992 c/c o § 7º do art. 209 do Regimento Interno do TCU, para adoção das medidas cabíveis.

Tomada de contas especial de responsabilidade de ex-prefeito de Iporã/PR face à não comprovação da regular aplicação dos recursos repassados pelo Ministério do Turismo para apoio de festival.

Primeira Câmara

Município de Iporã - PR.

3. Responsável: Cássio Murilo Trovo Hidalgo (XXX.839.959-XX).

13.1. Ministros presentes: Walton Alencar Rodrigues (Presidente), Benjamin Zymler, Bruno Dantas e Vital do Rêgo (Relator).
13.2. Ministro-Substituto presente: Weder de Oliveira.

ACORDAO-COMPLETO-2457289

Acórdão 2887/2022 - Primeira Câmara

VITAL DO RÊGO

Trata-se de tomada de contas especial instaurada pelo Ministério do Turismo (Mtur) em desfavor do Sr. Cassio Murilo Trovo Hidalgo, ex-prefeito de Iporã/PR, em virtude da impugnação total das despesas do Convênio 1.050/2009 - Siconv 704991, para apoio à realização do Projeto intitulado "IV FEMUCI - Festival de Música Canta Iporã e Festa Gastronômica", entre os dias 3 a 12 de outubro de 2009.
No âmbito da então SecexTCE, foi elaborada a instrução à peça 64, a seguir transcrita com os ajustes de forma pertinentes, cujo encaminhamento foi encampado pelos dirigentes da unidade (peças 65/66) :
	HISTÓRICO	
2.	O Convênio 1.050/2009 - Siconv 704991 foi firmado no valor de R$ 130.000,00, sendo R$ 90.000,00 à conta do Concedente e R$ 40.000,00 referentes à contrapartida do convenente. Teve vigência de 22/09/2009 a 01/12/2009 (vide convênio de peça 4, p. 7) , posteriormente prorrogado até 15/01/2010 (vide termo de apostilamento peça 9) , com prazo para a apresentação da prestação de contas estipulado para 30 dias após o dia final de vigência. Os recursos foram liberados por meio da Ordem Bancária 2009OB801752, (peça 8) , em 06/11/2009. 
3.	Não houve fiscalização in loco do objeto conveniado, conforme informação contida no Relatório de TCE 30/2017, de peça 48.
4.	A prestação de contas (peça 13-16 e 19-23) foi analisada por meio dos seguintes documentos: i. Nota Técnica de Análise de Prestação de Contas nº 736/2012, de 03/09/2012, (peça 17) ; ii. Nota Técnica de Reanalise n° 1084/2012, de 21/12/2012, (peça 24) ; iii. Nota Técnica de Análise n° 741/2012 (peça 27) ; iv. Nota Técnica de Reanálise n° 127/2013, de 06/02/2013, (peça 28) ; vi. Nota Técnica de Reanálise n° 74/2013, de 23/08/2013, (peça 31) ; vii. Nota Técnica de Reanálise n° 1095/2013, de 18/10/2013, (peça 34) ; viii. Nota Técnica de Análise Financeira n° 202/2016, de 25/02/2016, (peça 36) .
5.	Conforme Despacho de peça 1, o fundamento para a instauração da Tomada de Contas Especial foi a reprovação da execução física do ajuste, constatada nas Nota Técnica de Reanálise 127/2013, que baseou a conclusão da fase interna, e continha a seguinte irregularidade: 
	a) Realização de evento vinculado ao aniversário do município.
6.	Por meio do Ofício 2302/2013/CGCV/DGI/SE/MTur (peça 29) , de 26/8/2013, o Ministério do Turismo notificou o responsável, Sr. Cassio Murilo Trovo Hidalgo, em 10/9/2013, da reprovação da prestação de contas (reprovação física total) . 
7.	Ao analisar as justificativas do responsável, a Nota Técnica de Reanálise 1095/2013, de 18/10/2013, (peça 34) , concluiu pela reprovação da execução física.
8.	Diante do não saneamento das irregularidades apontadas e da não devolução dos recursos, instaurou-se a Tomada de Contas Especial. No Relatório de Tomada de Contas Especial 30/2017, de 9/3/2017, (peça 48) , concluindo que o prejuízo importaria no valor de R$ 90.000,00 - correspondente ao valor total dos recursos repassados - com data origem 6/11/2009, imputando-se a responsabilidade ao Sr. Cassio Murilo Trovo Hidalgo, prefeito municipal de Iporã/PR, no período de 1/1/2009 a 31/12/2012, em razão da impugnação total das despesas do Convênio 1050/2009 - Siconv 704991, devido a irregularidades na execução física do ajuste. 
9.	O Relatório de Auditoria  942/2018 da Controladoria Geral da União (peça 49) também chegou às mesmas conclusões. Após serem emitidos o Certificado de Auditoria, o Parecer do Dirigente e o Pronunciamento Ministerial (peça 50,51 e 52) , o processo foi remetido a esse Tribunal.
10.	 No âmbito deste Tribunal, após análise pela Secex/TCE (peças 53, 54 e 55) foi realizada por meio do Ofício 2.170/2019-TCU/Secex-TCE (peça 57) a citação do responsável nos seguintes termos:
Ocorrência 1: Não comprovação da regular execução física do Convênio 1050/2009 - Siconv 704991, celebrado entre o Ministério do Turismo e o Município de Iporã/PR, e que tinha por objetivo o apoio à realização do Projeto intitulado "IV FEMUCI - Festival de Música Canta Iporã e Festa Gastronômica".
Conduta: Utilizar recursos do convênio para realização de evento vinculado à festa de comemoração de aniversário do município de Iporã/PR.
Nexo de Causalidade: A conduta impediu comprovar o alcance das finalidades específicas do convênio, de modo que se caracterizou a impossibilidade de que se comprovasse a boa e regular gestão de recursos repassados.
Dispositivos violados: Cláusulas Terceira, Item II, alínea "a" do Termo de Convênio 1050/2009 - Siconv 704991; art. 15, § 4º, da Portaria MTur 171, de 19 de setembro de 2008; art. 39 da Portaria Interministerial n. 127/2008; art. 93, do Decreto-lei 200, de 25 de fevereiro de 1967; e art. 70, parágrafo único, da Constituição Federal de 1988.
Ocorrência 2: Não comprovação da boa e regular aplicação dos recursos repassados pelo Convênio 1050/2009 - Siconv 704991, celebrado entre o Ministério do Turismo e o Município de Iporã/PR, e que tinha por objetivo o apoio à realização do Projeto intitulado "IV FEMUCI - Festival de Música Canta Iporã e Festa Gastronômica", ocasionada pela ausência de comprovação de que as empresas intermediárias pagaram o cachê de bandas ou cantores que realizaram o evento.
Conduta: Não apresentar notas fiscais e recibos (ou outros documentos equivalentes) emitidos em nome das bandas ou artistas e assinados por seus representantes legais ou pelo seus empresários exclusivos, sendo essa representação ou exclusividade registrada em cartório, não sendo comprovado, assim, o nexo causal entre os recursos recebidos e os pagamentos efetuados, visto que não se provou que os valores pagos aos intermediários contratados efetivamente foram repassados às bandas e artistas que realizaram shows.
Nexo de Causalidade: A conduta impediu comprovar o nexo entre objeto pactuado no convênio e os recursos federais destinados a esse ajuste, de modo que se caracterizou a impossibilidade de que se comprovasse a boa e regular gestão de recursos repassados.
Dispositivos violados: art. 70, parágrafo único, da Constituição Federal de 1988; art. 93, do Decreto-lei 200, de 25 de fevereiro de 1967; art. 50, §3º, da Portaria Interministerial 127/2008; Termo de Convênio 1050/2009 - Siconv 704991, Cláusula Terceira, Item II, alíneas "h", "i", "cc", "ll", e "mm"", e Cláusula Décima Segunda, § 2º, alínea "d".
11.	O responsável, após pedido e concessão de prorrogação de prazo (peças 59 e 60) apresentou alegações de defesa (peça 61) , a seguir analisadas.
EXAME TÉCNICO
12.	Alegações de defesa do Sr. Cassio Murilo Trovo Hidalgo (peça 61) :
12.1.	Inicialmente, a defesa expôs que o MTur havia constatado uma única irregularidade, mas a análise técnica do tribunal acrescentou a situação de "não comprovação da boa e regular aplicação dos recursos repassados pelo convenio 1050/2009", ocasionada pela ausência de comprovação de que as empresas intermediárias pagaram o cachê de bandas ou cantores que realizaram o evento.
12.2.	 Argumentou que o prazo de prescrição para o exercício de ação punitiva pela Administração Pública Federa é de cinco anos; de acordo com a Lei 9.873/1999.
12.3.	Em sequência argumentou que esta TCE se enquadraria na "ausência de pressuposto de admissibilidade, na forma do art. 6º., inciso I e 19, da IN/TCU 71/2012, modificada pela IN/TCU 76/2016, uma vez que o valor do débito é de R$ 90.000,00, e, portanto, menor que R$ 100.000,00.
12.4.	Ressaltou que não houve dano ao erário, pois o MTur circunscreveu-se apenas ao aspecto físico da prestação de contas (realização de evento vinculado ao aniversário do município) , sem apontar qualquer falta no aspecto econômico, tendo os documentos carreados aos autos demonstrado que os serviços foram devidamente executados e contratados em valores praticados no mercado
12.5.	Argumentou que não houve vinculação ao aniversário do município com o objeto do conveniado "IV FEMUCI - Festival de Música Canta Iporã e Festa Gastronômica", tendo citado que (peça 68, p. 5) :
Como se pode observar do objeto do convênio, tratava-se do "IV FEMUCI - Festival de Música Canta Iporã e Festa Gastronômica". O FEMUCI era um festival cultural tradicional do município, que atraía vários músicos de fora e também grande quantidade de turistas.
Naquele ano coincidiu a programação para a mesma época do aniversário do município, que contemplava a festa gastronômica com apresentação do prato típico, o tradicional "Porco à Paraguaia", além de shows com bandas, danças típicas e apresentações culturais.
O evento IV FEMUCI foi realizado em local distinto das comemorações do aniversário da cidade (dentro da Casa da Cultura) , com organização própria, local de inscrições próprio e material próprio. As barracas típicas também foram realizadas em local próprio, na Praça Nações Unidas.
 (...) 
Encerrando a questão, incube frisar que a irregularidade não é sinônimo de ilegalidade, na medida em que o ato irregular só adquire os contornos de ilegal quando a conduta antijurídica, além de causar efetiva lesão ao erário, é coadjuvada pela má-intenção do administrador, caracterizando a CONDUTA DOLOSA, o que, em nenhum momento foi demonstrada no presente processo, que deve pautar pelo arquivamento.
12.6.	Quanto a irregularidade ocasionada pela ausência de comprovação de que as empresas intermediarias pagaram o cachê de bandas ou cantores que realizaram o evento, defendeu que ela não merece prosperar, primeiramente porque tal irregularidade só veio a ser apontada dez anos após o fato, sem que o ex-gestor tenha sido citado anteriormente. 
12.7.	Tal situação impede inclusive que se tenha acesso aos documentos requeridos, pois o ex-gestor não tem qualquer, acesso aos documentos da prefeitura, além de que a própria empresa intermediaria já não mais deve ter a posse dos documentos de pagamento, eis que passados mais de cinco anos legalmente exigíveis para seu arquivo (art. 195, parágrafo único do CTN) . 
12.8.	Enfatizou a "absoluta impossibilidade de devolução de valores", tendo em vista que não obteve qualquer tipo de vantagem patrimonial indevida, não incorporou em seu patrimônio qualquer benefício, bens, verbas, valores ou rendas oriundas da União ou do Município e tudo o que foi recebido do MTur foi efetivamente gasto com as despesas propostas no plano de trabalho, conforme demonstrado através da vasta documentação anexada. 
12.9.	Por fim, requereu (peça 68, p. 9) :
Sendo assim, pelo elevado senso de justiça desta Corte de Contas e considerando os princípios da razoabilidade e proporcionalidade requer-se o acatamento das justificativas apresentadas e o arquivamento do processo sem resolução do mérito e, caso não seja esse o entendimento de Vossa Excelência, o julgamento da fiscalização pela regularidade, ainda que seja com ressalva e a não aplicação de multa.
13.	Análise:
13.1.	Quanto ao argumento de que o prazo de prescrição para o exercício de ação punitiva pela Administração Pública Federa é de cinco anos; frisa-se que este Tribunal já tem decisão uniforme quanto ao tema da prescrição, quer seja relativa à pretensão punitiva ou relativa ao ressarcimento de prejuízo ao erário. 
13.1.1.	Nesse contexto, citam-se os seguintes esclarecimentos: 
13.1.1.1.	A questão da prescritibilidade das ações de ressarcimento por danos causados ao Erário foi objeto de incidente de uniformização de jurisprudência suscitado no âmbito desta Corte de Contas, o qual foi julgado pelo Acórdão 2709/2008 - Plenário - Relator: Min. Benjamin Zymler (TC Processo 005.378/2000-2) . Por meio desse decisum, firmou-se o entendimento segundo o qual são imprescritíveis as ações de ressarcimento por prejuízos gerados ao Erário, em consonância com o posicionamento do Plenário do Supremo Tribunal Federal, exarado em sede de Mandado de Segurança (MS 26.210-9/DF, Relator Ministro Ricardo Lewandowski) . Segue trecho do referido Acórdão:
9.1. deixar assente no âmbito desta Corte que o art. 37 da Constituição Federal conduz ao entendimento de que as ações de ressarcimento movidas pelo Estado contra os agentes causadores de danos ao erário são imprescritíveis, ressalvando a possibilidade de dispensa de instauração de tomada de contas especial prevista no §4º do art. 5º da IN TCU nº 56/2007 [vigente à época; sucedida pela IN TCU nº 71/2012];
13.1.2.2.	A condenação em débito em processo de tomada de contas especial não tem caráter punitivo, possuindo, essencialmente, natureza jurídica de reparação civil pelo prejuízo causado ao erário, não sendo alcançada pelo instituto da prescrição da pretensão punitiva. (Acórdão 4212/2017-TCU-Primeira Câmara - Relator: Benjamin Zymler) ;
13.1.2.3.	A prescrição prevista na Lei 9.784/1999 não se aplica à atividade de controle externo. O instituto da prescrição nos processos do TCU obedece ao art. 37, § 5º, da Constituição Federal, no que tange ao ressarcimento do prejuízo, e ao art. 205 da Lei 10.406/2002 (Código Civil) , no que se refere à pretensão punitiva. Assim, quanto ao débito, a ação é imprescritível, e quanto à aplicação de sanções, ela prescreve em dez anos a contar da data de ocorrência das irregularidades (Acórdão 374/2017-TCU-Plenário - Relator: Bruno Dantas) ;
13.1.2.4. 	No que se refere à prescrição da pretensão punitiva, nos termos do Acórdão 1441/2016-TCU-Plenário, que uniformizou a jurisprudência do TCU acerca da questão, prevaleceu o entendimento de que se aplica o prazo geral de prescrição indicado no art. 205 do Código Civil, que é de 10 anos, contado da data de ocorrência da irregularidade sancionada, nos termos do art. 189 do Código Civil, sendo este prazo interrompido pelo ato que ordenar a citação, a audiência ou a oitiva do responsável. Transcorridos mais de dez anos da data do ato que ordenou a citação, a audiência ou a oitiva da parte, opera-se a prescrição da pretensão punitiva do Tribunal (Acórdão 178/2018-TCU-Plenário - Relator: Ministro Bruno Dantas) . 
13.1.2.5.	Dessa forma, no caso em exame, não se vislumbra plausível o pedido da defesa para reconhecer a prescrição da ação punitiva do estado, uma vez que a irregularidade sancionada ocorreu em 6/11/2009 (data do repasse dos recursos federais) , e o ato de ordenação da citação ocorreu em 23/4/2019 (peça 55) , não havendo, portanto, o transcurso de mais de dez anos do fato gerador da irregularidade e a data do ato que ordenou a citação do responsável.
13.2.	Quanto à argumentação de que esta TCE se enquadraria na "ausência de pressuposto de admissibilidade", na forma do art. 6º., inciso I e 19, da IN/TCU 71/2012, modificada pela IN/TCU 76/2016, uma vez que o valor do débito é de R$ 90.000,00, e portanto, menor que R$ 100.000,00.
13.2.1	inicialmente, registra-se que o valor de R$ 100.000,00 do art. 6º, inciso I da IN/TCU 76/2016 deve considerar o modo de referenciação disposto no § 3º do art. 6º, in verbis:
§ 3º Para fins da aplicação do inciso I do caput, deverá proceder-se do seguinte modo:
I - no caso de o fator gerador do dano ao erário ser anterior a 1º de janeiro de 2017, o valor original deverá ser atualizado monetariamente até essa data;  (NR) (Acórdão 957/2017-TCU-Plenário, de 17/5/2017) 
II - no caso de o fato gerador do dano ao erário ser posterior a 1º de janeiro de 2017, o valor a ser comparado com o valor-referência definido no inciso I deste artigo será o valor original do débito, sem atualização monetária.  (NR) (Acórdão 957/2017-TCU-Plenário, de 17/5/2017) ." (NR) 
13.2.2.	Dessa forma, no caso vertente, o valor original de R$ 90.000,00, considerando a data do fato gerador de 6/11/2009 (data do repasse dos recursos federais) , atualizado até 1/1/2017, resulta em valor superior a R$ 100.000,00. 
13.2.3.	Ademais, esclarece-se que mesmo se o valor fosse inferior ao limite mínimo estabelecido nos arts. 6º, inciso I, e 19 da IN TCU 71/2012, modificada pela IN TCU76/2016 caberia o prosseguimento do feito, conforme prevê o §1º do art. 19 da referida norma, in verbis:
§ 1  Instaurada a tomada de contas especial e citados os responsáveis, não se lhe admitirá o arquivamento, mesmo na hipótese de o valor apurado como débito ser inferior ao limite estabelecido no art. 6º desta Instrução Normativa. (AC) (Instrução Normativa nº 76, de 23/11/2016, DOU de 12/12/2016) 
13.2.3. Quanto à realização de evento vinculado ao aniversário do município, em que pese o argumento do responsável de que foi mera coincidência a realização da  IV FEMUCI, objeto do convênio na data do aniversário do município, não se vislumbra como dissociar os dois eventos considerando o pequeno tamanho do município (população estimada em menos de nove mil habitantes em 2009, http://www.sebrae-sc.com.br/scemnumero/arquivo/Ipora-do-Oeste.pdf) .
13.3.1.	Desse modo, rejeita-se as alegações de defesa do responsável, pois foram detectadas evidências (afirmação do próprio responsável à peça 33, notas de empenho à peça 15, as quais fazem menção ao aniversário da cidade) de que o evento objeto do convênio em questão foi associado indevidamente ao aniversário do município, inviabilizando a comprovação da regular execução física e descumprindo o pactuado no convênio firmado com o MTu (Cláusula Terceira, Item II, alínea "a") .
13.4.	Quanto a irregularidade ocasionada pela ausência de comprovação de que as empresas intermediarias pagaram o cachê de bandas ou cantores que realizaram o evento, a defesa argumentou que tal irregularidade só veio a ser apontada dez anos após o fato, inviabilizando a defesa do responsável. 
13.4.1.	Conforme já colocado no item 13.1 desta instrução, para às ações de ressarcimento à União relativas a débitos de outros entes federativos, prevalece a norma do art. 37, § 5º, da Constituição Federal, no sentido da imprescritibilidade dos ilícitos causadores de prejuízos ao erário (Súmula TCU 282: As ações de ressarcimento movidas pelo Estado contra os agentes causadores de danos ao erário são imprescritíveis) .
13.4.2.	Dessa forma, considerando que a empresa NCN Produções e Eventos Ltda. foi contratada como intermediária de bandas sem comprovação de contrato de exclusividade das bandas que se propuseram a agenciar, houve descumprimento ao art. 25, inciso III, da Lei 8.666/1993. 
13.4.3.	Note-se que no próprio Termo de Convênio 1050/2009 - Siconv 704991 (peça 4) , Cláusula Terceira, Item II, alíneas "h", "i", "cc", "ll", e "mm"", havia disposições obrigando a prefeitura a respeitar os ditames do art. 25 da Lei 8.666/1993 e de tomar adequados procedimentos para os casos de contratação de intermediários de bandas (como apresentação de contrato de exclusividade e publicação desse contrato no Diário Oficial) . 
13.4.4	 Não há, assim, comprovação de que os valores que teriam sido pagos à empresa correspondem aos que foram efetivamente pagos aos artistas que se apresentaram no evento, que era o objeto do convênio, não sendo comprovado, assim, o nexo causal entre os recursos recebidos e os pagamentos efetuados, descumprindo-se o art. 63 da Lei 4320/1964, o art. 93, do Decreto Lei 200/1967, e o art. 50, §3º, da Portaria Interministerial 127/2008.
13.4.5.	Nesse sentido é o Voto do Exmo. Ministro Marcos Bemquerer, que fundamentou o Acórdão 4299/2014-TCU-Segunda Câmara:
9.	Ademais, como destacado nas análises efetuadas pela Unidade Técnica e pelo MP/TCU, agrava a situação apresentada no Relatório do Tomador de Contas, de incerteza sobre o destino dado aos recursos federais, a ausência, nos autos, de recibos dos cachês supostamente pagos, o desconhecimento dos reais valores de mercado pagos às empresas indicadas para participarem do evento e a contratação por inexigibilidade de licitação em desacordo com o art. 25, inciso III, da Lei 8.666/1993, tendo em vista que as informações constantes do processo indicam que a empresa contratada não era representante exclusiva das bandas ou artistas indicados.
 (...) 
15.	Tais elementos demonstram a ocorrência de pagamento à empresa contratada com recursos da conta específica do Convênio 482/2008, entretanto, não há como se afirmar que os valores pagos à empresa individual Marcos Correia Valdevino foram utilizados na realização do objeto pactuado, tampouco demonstram o nexo de causalidade entre as verbas repassadas e o fim a que elas se destinavam.
13.4.6.	Esse Tribunal, em resposta à consulta formulada pelo Ministério do Turismo, deixou assente, mediante o dispositivo do Acórdão 1435/2017-TCU-Plenário, que "a existência de dano aos cofres públicos" (subitem 9.2.3 daquele acórdão) tende a se evidenciar não só quando "houver indícios de inexecução do evento objeto do convênio" (ibid., subitem 9.2.3.1) , mas também quando não for possível comprovar o nexo de causalidade, ou seja, que os pagamentos tenham sido recebidos pelo artista ou por seu representante devidamente habilitado, seja detentor de contrato de exclusividade, portador de instrumento de procuração ou carta de exclusividade, devidamente registrados em cartório. (ibid., subitem 9.2.3.2) 
13.4.8.	Do acima exposto, rejeita-se as alegações de defesa do responsável, uma vez a defesa não logrou êxito na comprovação do nexo causal que se daria mediante a apresentação de recibos ou outros documentos que comprovassem que os recursos conveniais foram de fato percebidos pelo artista ou por seu representante exclusivo. 
CONCLUSÃO
14.	 	Tendo em vista que não constam dos autos elementos que permitam reconhecer a boa-fé do Sr. Cassio Murilo Trovo Hidalgo, considerando a análise promovida no item 13 desta instrução, sugere-se que suas contas sejam julgadas irregulares, nos termos do art. 202, § 6º, do RI/TCU, com a imputação do débito atualizado monetariamente e acrescido de juros de mora, nos termos do art. 202, §1º, do RI/TCU.
15. 	Sobre a prescrição da pretensão punitiva, vale ressaltar que a pretensão punitiva, conforme Acórdão 1441/2016-TCU-Plenário, Relator Ministro Benjamin Zymler, que uniformizou a jurisprudência acerca dessa questão, subordina se ao prazo geral de prescrição indicado no art. 205, do Código Civil, que é de dez anos, contado da data de ocorrência da irregularidade sancionada, nos termos do art. 189, do Código Civil, sendo este prazo interrompido pelo ato que ordenar a citação, a audiência ou a oitiva do responsável.
16.		No caso em exame, não ocorreu a prescrição, uma vez que a irregularidade sancionada ocorreu em 6/11/2009 (data utilizada para cálculo do débito) , e o ato de ordenação da citação ocorreu em 23/4/2019 (peça 55) . 
PROPOSTA DE ENCAMINHAMENTO
21.	Diante do exposto, submetemos os autos à consideração superior, propondo ao Tribunal:
	a) rejeitar as alegações de defesa apresentadas pelo Sr. Cassio Murilo Trovo Hidalgo (XXX.839.959-XX) , ex-prefeito do município de Iporã/PR, na gestão 2009-2012;
	b) com fundamento nos arts. 1º, inciso I, 16, inciso III, alínea "c", da Lei 8.443/1992 c/c os arts. 19 e 23, inciso III, da mesma Lei, e com arts. 1º, inciso I, 209, inciso III, 210 e 214, inciso III, do Regimento Interno, que sejam julgadas irregulares as contas do responsável a seguir, e condená-lo ao pagamento das quantias a seguir especificadas, com a fixação do prazo de quinze dias, a contar da notificação, para comprovar, perante este Tribunal (art. 214, inciso III, alínea 'a', do Regimento Interno) , o recolhimento da dívida aos cofres do Tesouro Nacional, atualizada monetariamente e acrescida dos juros de mora, calculados a partir das datas discriminadas, até a data do recolhimento, na forma prevista na legislação em vigor
	b.1) Responsável: Cassio Murilo Trovo Hidalgo (XXX.839.959-XX) , ex-prefeito do município de Iporã/PR, na gestão 2009-2012
	b.1.1) 	Valor e data original do débito:
	Data
	Valor (R$) 

	6/11/2009
	90.000,00

	b.1.2) 	Valor do débito atualizado em 29/10/2019 com juros (peça 63) : R$ 209.228,66 
	c) aplicar ao Sr. Cassio Murilo Trovo Hidalgo (XXX.839.959-XX) , ex-prefeito do município de Iporã/PR, na gestão 2009-2012, a multa prevista no art. 57 da Lei 8.443/1992 c/c o art. 267 do Regimento Interno, com a fixação do prazo de quinze dias, a contar das notificações, para comprove, perante o Tribunal (art. 214, inciso III, alínea "a", do Regimento Interno) , o recolhimento das dívidas aos cofres do Tesouro Nacional, atualizadas monetariamente desde a data do acórdão até a dos efetivos recolhimentos, se forem pagas após o vencimento, na forma da legislação em vigor;
	d) autorizar, desde logo, nos termos do art. 28, inciso II, da Lei 8.443/1992, a cobrança judicial das dívidas caso não atendidas as notificações;
	e) autorizar também, desde logo, se requerido, com fundamento no art. 28, inciso I, da Lei 8.443, de 1992 c/c o art. 217, §§ 1º e 2º do Regimento Interno, o parcelamento da (s) dívida (s) em até 36 parcelas, incidindo sobre cada parcela, corrigida monetariamente, os correspondentes acréscimos legais fixando- lhe o prazo de quinze dias, a contar do recebimento da notificação, para comprovar perante o Tribunal o recolhimento da primeira parcela, e de trinta dias, a contar da parcela anterior, para comprovar os recolhimentos das demais parcelas, devendo incidir sobre cada valor mensal, atualizado monetariamente, os juros de mora devidos, no caso do débito, na forma prevista na legislação em vigor, alertando os responsáveis de que a falta de comprovação do recolhimento de qualquer parcela importará o vencimento antecipado do saldo devedor, nos termos do § 2º do art. 217 do Regimento Interno deste Tribunal;
	f) encaminhar cópia da deliberação ao Procurador-Chefe da Procuradoria da República no Paraná nos termos do § 3º do art. 16 da Lei 8.443/1992 c/c o § 7º do art. 209 do Regimento Interno do TCU, para adoção das medidas cabíveis;
	g) enviar cópia do Acórdão que vier a ser proferido ao Ministério do Turismo e ao responsável, para ciência, informando que a presente deliberação, acompanhada do Relatório e do Voto que a fundamenta, está disponível para a consulta no endereço www.tcu.gov.br/acordaos, além de esclarecer que, caso requerido, o TCU poderá fornecer sem custos as correspondentes cópias, de forma impressa.
O Ministério Público, nos autos representado pelo Procurador Júlio Marcelo de Oliveira, manifestou-se de acordo com a unidade técnica (peça 67) .
É o relatório.

não há

Procurador Júlio Marcelo de Oliveira.

TOMADA DE CONTAS ESPECIAL. EVENTO OBJETO DE CONVÊNIO COM O MINISTÉRIO DO TURISMO IMPUGNADO POR NÃO ATENDER AOS REQUISITOS NORMATIVOS EXIGIDOS. NÃO COMPROVAÇÃO DA EXCLUSIVIDADE DA EMRPESA INTERMEDIÁRIA COM AS BANDAS CONTRATADAS. CONTAS IRREGULARES. DÉBITO E MULTA.

TOMADA DE CONTAS ESPECIAL (TCE)

Secretaria de Controle Externo de Tomada de Contas Especial (SecexTCE).

Em exame, tomada de contas especial de responsabilidade do ex-prefeito de Iporã/PR, Sr. Cassio Murilo Trovo Hidalgo, em virtude da impugnação total das despesas do Convênio 1.050/2009 - Siconv 704991, para apoio à realização do Projeto intitulado "IV FEMUCI - Festival de Música Canta Iporã e Festa Gastronômica", entre os dias 3 a 12 de outubro de 2009, no valor de R$ 90 mil.
As despesas foram impugnadas pelo Ministério do Turismo face à reprovação física, tendo em vista que o evento foi vinculado ao aniversário do município.
No âmbito deste Tribunal, foi feita a citação do ex-prefeito em razão dos seguintes fatos: (a) utilização de recursos do convênio para realização de evento vinculado à festa de comemoração de aniversário do município de Iporã/PR; e (b) ausência de comprovação de que as empresas intermediárias pagaram o cachê de bandas ou cantores que realizaram o evento.
Após análise da defesa apresentada pelo Sr. Cassio Murilo, a SecexTCE concluiu que:
	(i) não procedem as alegações de prescrição do débito, tendo em vista que o Acórdão 2709/2008-TCU-Plenário firmou o entendimento de que são imprescritíveis as ações de ressarcimento por prejuízos gerados ao Erário, em consonância com o posicionamento do Supremo Tribunal Federal (MS 26.210-9/DF) ; 
	(iii) não procede o pedido da defesa para reconhecer a prescrição da ação punitiva, uma vez que a irregularidade sancionada ocorreu em 6/11/2009 (data do repasse dos recursos federais) , e o ato de ordenação da citação ocorreu em 23/4/2019 (peça 55) , não havendo, portanto, o transcurso de mais de dez anos do fato gerador da irregularidade e a data do ato que ordenou a citação do responsável, nos termos do decidido pelo Acórdão 1441/2016-TCU-Plenário;
	(iv) foram detectadas evidências (afirmação do próprio responsável à peça 33, notas de empenho à peça 15, as quais fazem menção ao aniversário da cidade) de que o evento objeto do convênio em questão foi associado indevidamente ao aniversário do município, inviabilizando a comprovação da regular execução física e descumprindo o pactuado no convênio firmado com o MTur (Cláusula Terceira, Item II, alínea "a") ;
	(v) a empresa NCN Produções e Eventos Ltda. foi contratada como intermediária de bandas sem comprovação de contrato de exclusividade, com descumprimento ao art. 25, inciso III, da Lei 8.666/1993;
	(vi) no próprio Termo de Convênio 1.050/2009 - Siconv 704991 (peça 4) , Cláusula Terceira, Item II, alíneas "h", "i", "cc", "ll", e "mm"", havia disposições obrigando a prefeitura a respeitar os ditames do art. 25 da Lei 8.666/1993 e de tomar adequados procedimentos para os casos de contratação de intermediários de bandas (como apresentação de contrato de exclusividade e publicação desse contrato no Diário Oficial) ; e
	(vii) não há, assim, comprovação de que os valores que teriam sido pagos à empresa correspondem aos que foram efetivamente pagos aos artistas que se apresentaram no evento, que era o objeto do convênio, não sendo comprovado o nexo causal entre os recursos recebidos e os pagamentos efetuados.
Desta forma, a SecexTCE propôs, endossada pelo MPTCU, o julgamento pela irregularidade das contas do ex-prefeito, sua condenação em débito e apenação com a multa do art. 57 da Lei 8.443/1992.
Acolho o desfecho proposto pela unidade técnica, especialmente porque está evidenciado que o evento estava incluído nos festejos de comemoração do aniversário da cidade, conforme se observa da descrição das notas de empenho constantes à peça 15, p.1 e 5: 
"valor empenhado a firma acima, referente a prestação de serviços com a realização de eventos dentro da programação do 49º aniversário do município de Iporã-PR, sendo: 01 show do grupo G-10 e 70% do show com o grupo TCHE GAROTOS, conforme ordem de execução de serviços, em anexo".
"valor empenhado à firma acima, referente a prestação de serviços com instalação de banheiros químicos e realização de eventos, quando da festividade em comemoração ao aniversário da cidade"
Nessas condições, considero que não foi superada a conclusão a que chegou o Mtur (peça 24, p.2) :
Tendo em vista que os eventos apoiados pelo Ministério do Turismo são aqueles Geradores de Fluxo Turístico definidos, taxativamente, no artigo 16, da portaria 153, de 06 de outubro de 2009, então vigente à época de celebração do convênio, verificamos a incompatibilidade do evento proposto por se tratar de um evento não elencado em tal rol, a saber; comemoração do aniversário da cidade. Fato este explicitado em material encaminhado pela própria prefeitura, página 125 e na descrição das notas de empenho da prefeitura, páginas 28 a 36.
Por último, registro que no presente caso não está comprovado que a empresa intermediária, NCN Produções e Eventos Ltda., fosse representante exclusiva das bandas (Fruto Proibido, G10, Tchê Garotos e Grupo Herança) contratadas. Consulta ao Siconv mostrou que as cartas e declarações de exclusividade existentes não são dirigidas à referida empresa, mas sim à própria prefeitura. 
Ante o exposto, VOTO para que seja adotado o Acórdão que ora submeto à apreciação deste Colegiado.
TCU, Sala das Sessões Ministro Luciano Brandão Alves de Souza, em 28 de janeiro de 2020.
Ministro VITAL DO RÊGO 
Relator